臺灣臺北地方法院民事判決　　　　　　　　99年度醫字第29號
原　　　告　吳軒豪
法定代理人　吳明鴻
　　　　　　洪鈴雅
訴訟代理人　謝宜庭律師
被　　　告　李建南
訴訟代理人　李建民律師
　　　　　　周三郎
上列當事人間請求損害賠償事件，經本院於中華民國100 年4 月
21日言詞辯論終結，判決如下：
    主      文
原告之訴及其假執行之聲請均駁回。
訴訟費用由原告負擔。
    事實及理由
甲、程序方面：
    按訴狀送達後，原告不得將原訴變更或追加他訴，但被告同
    意者、擴張或減縮應受判決事項之聲明者，不在此限，民事
    訴訟法第二百五十五條第一項第一款、第三款定有明文。經
    查：
  (一)本件原告起訴時係以吳軒豪及洪鈴雅為共同原告，依民法第
    四百九十條、第五百二十八條、第五百四十四條、第一百八
    十四條等規定，於訴之聲明第一項請求被告李建南給付原告
    新台幣（下同）1,000,000 元及自起訴狀繕本送達翌日起至
    清償日止，按年息5%計算之利息，於訴之聲明第二項請求被
    告應提供相關醫療資源協助。嗣於民國99年4 月16日以民事
    聲請續行訴訟程序暨追加被告狀，追加以醫療財團法人徐元
    智先生醫藥基金會遠東聯合診所（下稱遠東聯合診所）為共
    同被告（見本院卷(一)第127 頁）。其後於本院99年5 月19日
    言詞辯論期日再追加以民法第二百二十四條、第二百二十七
    條、第一百八十八條規定為請求權基礎，並追加先位聲明為
    遠東聯合診所應給付原告3,000,000 元本息，暨備位聲明為
    被告李建南應與遠東聯合診所連帶給付原告3,000,000 元本
    息，同時撤回前開訴之聲明第二項所為被告應提供相關醫療
    資源協助之請求（見本院卷(一)第154 頁），被告對此訴之追
    加到場表示沒有意見等語（見本院卷(一)第154 頁背面）。嗣
    原告再於本院99年11月2 日言詞辯論期日撤回原告洪鈴雅部
    分之起訴及先位之訴，而僅本於侵權行為之法律關係為請求
    ，被告對此亦到場表示沒有意見（見本院卷(二)第2 頁）。之
    後原告另於本院99年12月9 日言詞辯論期日撤回對遠東聯合
    診所部分之起訴，被告對此亦表示沒有意見（見本院卷(二)第
    158 頁）。
  (二)經查，原告前開所為歷次訴之追加，經核均合於前開法條規
    定，應予准許。至於原告於本院99年12月9 日言詞辯論期日
    撤回對遠東聯合診所之起訴部分，因被告李建南到場表示沒
    有意見（見本院卷(二)第158 頁），而遠東聯合診所於收受本
    院送達之該日言詞辯論筆錄後逾期未提出異議（見本院卷(二)
    第162 至163 頁），是依民事訴訟法第二百六十二條第一項
    、第四項規定，應認原告該部分訴之撤回業已生效，本件被
    告僅餘李建南一人，合先敘明。
乙、得心證之理由：
一、原告主張：
  (一)原告母親洪鈴雅於97年3 月6 日起至97年9 月4 日期間（妊
    娠10週至36週），至遠東聯合診所門診進行產前檢查，於產
    檢過程中，被告均稱原告一切健康並無異常，且於洪鈴雅要
    求被告為其施作胎兒頸部透明帶（NT）篩檢、4D超音波檢查
    時，亦僅稱施作羊膜穿刺檢查即可。嗣洪鈴雅於97年9 月12
    日在高雄小港戴銘浚婦兒醫院進行產檢之超音波檢查後，卻
    發現原告頸部右側有8 公分之巨大腫瘤，而原告於97年9 月
    20日出生時，果真發生有頸部淋巴水腫之病症，當日即送至
    高雄長庚醫院，並於97年9 月22日進行開刀手術，後於97年
    10月19日再轉院至高雄榮民總醫院，並於97年10月22日接受
    施打ok-432進行治療，現尚於台大醫院門診持續治療中。
  (二)被告為專業婦產科醫師就產檢應盡其充分檢查及說明之責，
    隨時向產婦報告一切應注意之事項，惟原告於母體歷經36週
    妊娠，被告歷次產檢皆告知健康無異常，卻在妊娠38週於他
    醫院檢查時即診斷出有明顯巨大之腫瘤，顯見被告未能履行
    專業醫師業務，未及時檢驗出原告罹患頸部淋巴水腫，致令
    原告喪失胎內較佳之醫療先機，造成原告受有頸部腫瘤、聽
    力暨言語機能障礙、發育遲緩等傷害，原告身體健康之權利
    受侵害，故自出生迄今業已進行多次手術，而支出醫療費用
    1,711,308 元及自98年3 月4 日起至99年7 月23日止支出看
    護費用288,692 元，另原告承受身體及精神上之巨大痛苦，
    被告應給付精神上損害賠償即慰撫金1,000,000 元。
  (三)為此，本於侵權行為之法律關係，依民法第一百八十四條第
    一項、第一百九十三條第一項及第一百九十五條第一項規定
    ，起訴請求被告負侵權行為損害賠償責任等語。並聲明：
  1.被告應給付原告3,000,000 元，及自99年6 月8 日陳報二狀
    繕本送達翌日起至清償日止，按年息5%計算之利息。
  2.願供擔保以代釋明，請准宣告假執行。
二、被告則抗辯：
  (一)原告所發生者為晚發性胎兒頸部淋巴水腫，被告已盡專業醫
    師之注意義務，並不成立侵權行為：
  1.胎兒頸部淋巴水腫是一種先天性疾病，其中早發型的胎兒頸
    部水腫乃因為淋巴管發育不良所導致，很容易可以在早期由
    超音波發現；相對地，晚發型的胎兒頸部水腫較少見，出現
    時期大多在妊娠30週或出生以後才發生，通常是單純的淋巴
    水腫，不會合併其他染色體或構造異常，但可能會突然發生
    ，迅速增長，甚至隔夜即有可能會增加二至三倍的大小。
  2.原告母親洪鈴雅於97年3 月6 日至遠東聯合診所門診進行產
    檢初診，為第一次懷孕，最後一次月經為96年12月21日，預
    產期為97年9 月28日，以超音波檢查確認為妊娠10週，頭臀
    長為4.1 公分，當時超音波顯示原告並無胎兒頸部透明帶增
    厚或胎兒頸部水腫之現象。另因洪鈴雅懷孕時年齡超過34足
    歲，被告遂建議洪鈴雅接受羊膜穿刺染色體檢查，自洪鈴雅
    在臺大醫院基因醫學部所進行之羊膜穿刺檢查結果，當時亦
    無發現原告有頸部淋巴水腫之現象。
  3.嗣洪鈴雅繼續接受產檢至97年8 月7 日懷孕第33週時，胎兒
    超音波檢查報告仍無異常，當時胎兒預估體重為1,940 公克
    ，沒有發現皮膚水腫、心臟異常、胎兒胸水、心包膜積水、
    腹水或羊水量異常等情況，亦無胎兒頸部淋巴水腫之現象。
    洪鈴雅最後一次於遠東聯合診所接受產檢日期為97年9 月4
    日（妊娠36週），當日以超音波量測雙側顳骨寬9.0 公分，
    亦無發現有胎兒頸部淋巴水腫現象，之後洪鈴雅即未再回遠
    東聯合診所進行產檢。
  4.因洪鈴雅97年3 月6 日至97年9 月4 日產檢期間所進行之胎
    兒超音波檢查，均未顯示原告有胎兒頸部淋巴水腫現象，顯
    見原告所罹患之胎兒頸部淋巴水腫屬於晚發型淋巴水腫。
  5.受限於胎兒超音波檢查之侷限性，此方法並無法全窺胎兒生
    長情形，亦無法保證後續發育或出生時仍為正常，因為有許
    多特殊疾病出現於妊娠末期，甚至出生後才開始發生或出現
    ，以原告所患病症為晚發型頸部淋巴水腫，須至妊娠後期甚
    至出生後方可能發病並正確診斷，並無得在早期妊娠超音波
    檢查診斷出此症之客觀上可能性。洪鈴雅於97年9 月12日（
    妊娠38週）時，由他院醫師於超音波檢查時發現原告發生胎
    兒頸部淋巴水腫，可見原告係於妊娠36週以後才發病，並於
    發病2 、3 天後即迅速長成8 公分之大小，但不得以此即謂
    被告未能於妊娠36週前診斷出原告頸部淋巴水腫之病症，係
    有注意義務之違反。
  6.又頸部透明帶篩檢非國民健康局規定孕婦產檢之常規檢查項
    目，且對於預定進行羊膜穿刺的婦女，一般不需再接受第一
    孕期胎兒唐氏症篩檢（含胎兒頸部透明帶測量）或第二孕期
    母血唐氏症篩檢，故目前在臺灣只針對34歲以下、不需進行
    羊膜穿刺之孕婦安排第一孕期胎兒頸部透明帶母血唐氏症篩
    檢，因洪鈴雅懷孕時已年滿36歲，被告遂建議其直接進行羊
    膜穿刺檢查，故其不需再接受胎兒頸部透明帶測量檢查；況
    且，頸部透明帶篩檢並非針對胎兒是否患有淋巴腫瘤等病徵
    而為之必要檢查。
  7.至於4D超音波檢查為自費性檢查，非常規性檢查，因胎兒之
    姿勢或羊水會影響4D超音波成像，故目前臺大醫院並無4D超
    音波檢查項目，原告任意主張被告阻擋孕婦洪鈴雅做4D超音
    波檢查乙節，完全不實。
  8.縱使原告於妊娠36週前即發生頸部淋巴水腫，然原告所患病
    灶為microcystic type，對於ok-432注射之療效反應原本即
    不好，此觀原告於出生後施打ok-432亦未獲得滿意療效自明
    ；縱然提前進行子宮內治療，事實上是弊（副作用與併發症
    ）多於利（療效）；故未能提前於子宮內對原告施打ok-432
    ，對原告並不造成任何實質治癒機會之喪失或其他形式之傷
    害。至於原告出生後接受手術等治療未如預期，實係其本身
    病症使然，縱然被告有診斷上疏失，亦與之無相當因果關係
    。
  (二)就原告主張之損害賠償項目部分，原告所提醫療費用收據，
    除自付金額25,797元外，其餘獲健保給付1,686,655 元部分
    原告實際上並無金錢支出，無損害可言；又診斷證明書費用
    並非治療傷害所必需之費用，應予剔除；另原告製作之醫療
    費用統計表編號5 之2,750 元收據，並未記載付款人，此項
    請求亦屬無據；再者，醫療費用統計表編號34之收據金額為
    200 元，原告卻請求322 元。關於原告請求看護費用部分迄
    未檢附相關收據，以供核對，難謂為真正。
  (三)並聲明：原告之訴及其假執行之聲請均駁回，如受不利判決
    ，願供擔保請准宣告免為假執行。
三、兩造不爭執之事實：
  (一)原告主張母親洪鈴雅於97年3 月6 日起至97年9 月4 日妊娠
    期間，至遠東聯合診所進行產前檢查，為第一次懷孕，懷孕
    時年齡已超過34歲，被告係擔任洪鈴雅之產檢醫師等情，業
    據其提出病歷為證（見調解卷第13至28頁），被告就此並為
    自認（見本院卷(一)第146 頁），自堪信為真實。
  (二)洪鈴雅於97年4 月28日至國立臺灣大學醫學院附設醫院基因
    醫學部，進行羊膜穿刺染色體檢查，檢查結果染色體為46XY
    ，無染色體異常或胎兒構造異常之情形，亦有原告提出之該
    醫院病歷在卷可稽（見調解卷第29至30頁），就此亦為被告
    所肯認者。
  (三)洪鈴雅於97年9 月12日在戴銘浚婦兒醫院進行超音波檢查時
    ，發現原告罹有胎兒頸部淋巴水腫之病症，嗣於97年9 月20
    日在戴銘浚婦兒醫院出生，出生時脖子右側有腫瘤等節，亦
    有該院病歷附卷足證（見調解卷第31至33頁），就此為兩造
    所不爭執者。
四、原告主張被告在為其母親洪鈴雅進行產前檢查過程中，未盡
    醫師之注意義務，且阻擋洪鈴雅進行頸部透明帶篩檢、4D超
    音波檢查，致未能及時發現原告罹患頸部淋巴水腫，使原告
    錯失子宮內胎兒治療之機會，侵害原告權利等語；但此為被
    告所否認，並以前開情詞置辯。是本件兩造爭執之重點首先
    即在於：被告有無阻擋原告生母洪鈴雅進行頸部透明帶篩檢
    、4D超音波檢查之行為？被告在為洪鈴雅所做之各項產檢過
    程中，有無未盡注意義務而未能發現原告患有頸部淋巴水腫
    之病症？又被告未能即時發現原告罹患之病症，是否肇致原
    告喪失在母親洪鈴雅妊娠過程中施行胎兒治療之機會，而致
    身體機能未能恢復受有損害？
  (一)原告就此再陳稱：其母洪鈴雅亦知超音波檢查非最終診斷，
    故要求被告為其施作頸部透明帶篩檢、4D超音波檢查，然遭
    被告阻擋，完全藐視此二項檢查可檢查出原告病症之重要性
    及可能性，被告實已違反善良醫事人員應注意與告知之義務
    ，被告不得以檢查符合常規卸責；又洪鈴雅之產檢自97年3
    月6 日至97年9 月4 日共計9 次皆由被告進行，就因被告未
    發現腫瘤，病歷中當然不會記載原告有構造異常，該病歷並
    無參考之價值，所為鑑定報告不應採信被告製作之病歷，而
    捨棄戴銘浚婦兒醫院之病歷等語。
  (二)首先，原告主張被告在其生母洪鈴雅產檢過程中，曾阻擋洪
    鈴雅進行頸部透明帶篩檢、4D超音波檢查之行為，已為被告
    所否認；而原告就被告曾阻擋其進行上開檢查乙節，迄未舉
    證以為證明，所述自不足採。
  (三)經本院就被告為原告之母洪鈴雅實施產檢過程中，所採行之
    檢查方式是否符合當時、當地醫療照護水準及醫療常規，暨
    洪鈴雅有無施作胎兒頸部透明帶篩檢、4D高層次超音波檢查
    等必要性，另被告依其當時情狀是否能診斷出原告罹有頸部
    淋巴水腫病症而未能檢查得知之情形，又洪鈴雅得否藉由施
    行子宮內胎兒治療方式治癒原告所罹病症等各節，囑託行政
    院衛生署醫事審議委員會鑑定後，行政院衛生署於100 年2
    月23日將鑑定報告（因臺灣臺北地方法院檢察署就同一醫療
    疑義曾囑託該委員會鑑定，故行政院衛生署逕將其前所為鑑
    定報告函覆本院）函送本院（見本院卷(二)第177 至179 頁）
    ，據行政院衛生署醫事審議委員會鑑定結果表示：「依目前
    產檢常規檢查，未滿34歲之一般產婦，可於11週至13週又6
    天時，自費施行測量胎兒頸部透明帶及抽取母親血液，測定
    血清中之PAPP-A及HCG 值，以估算唐氏兒之風險，…滿34歲
    以上之產婦，應直接接受羊膜穿刺及羊水分析檢查」、「胎
    兒頸部透明帶檢查，只在妊娠11週至13週又6 天做才有意義
    ，4D超音波要在妊娠20至24週做，較能篩檢出重大胎兒器官
    構造異常。產婦（即洪鈴雅）所提之胎兒頸部透明帶檢查，
    是於11至13週又6 天時之自費選擇性檢查，並非常規檢查，
    且產婦已36歲，應直接進行羊水檢查即可（羊膜穿刺時須超
    音波導引，亦可同時檢查胎兒是否有構造異常）。產婦已於
    97年4 月28日至台大醫院做羊水檢查，檢查結果為46XY，無
    染色體異常或胎兒構造異常，故李醫師對產婦之診療符合醫
    療常規」等語（見本院卷(一)第179 頁），基此，因原告之母
    洪鈴雅為滿34歲以上之產婦，且已接受國立臺灣大學醫學院
    附設醫院基因醫學部所進行之羊膜穿刺染色體檢查（見兩造
    不爭執之事實(二)），故已無庸再施作胎兒頸部透明帶檢查、
    4D超音波檢查；原告仍力陳被告應為洪鈴雅進行頸部透明帶
    篩檢、4D超音波檢查等詞，洵無足採。
  (四)次查，被告為洪鈴雅產檢過程中採行超音波及相關檢查，依
    前開鑑定報告之認定結果：「超音波檢查為篩檢之方法並非
    最終診斷，檢查敏感度及專一性均有其限制。一般而言，只
    有60至80% 之胎兒器官構造異常，可被超音波篩檢出來。胎
    兒是不斷長大之個體，在某一特定時間檢查，只能反應當時
    胎兒狀況，所以在不同週數有不同週數之檢查重點」、「本
    案之超音波檢查，病歷均無胎兒有構造異常之記載」、「李
    醫師（即被告）對產婦之診療，符合醫療常規」等情，足徵
    ，被告採取超音波檢查之診療方式，已符合當時、當地醫療
    照護水準及醫療常規，且鑑定機關在觀察遠東聯合診所提供
    之超音波掃瞄照片正片（見本院卷(一)第44頁遠東聯合診所98
    年12月31日函說明二，及鑑定書第三點記載）後，亦已明白
    認定在被告為洪鈴雅所為歷次產檢超音波檢查過程中，並未
    見胎兒即原告有構造異常之情事。是以，原告陳稱被告在其
    母洪鈴雅97年3 月6 日起至97年9 月4 日產檢期間，未能診
    療出原告罹有頸部淋巴水腫病症，與事實相左。
  (五)原告之母洪鈴雅97年3 月6 日起至97年9 月4 日接受被告產
    檢期間之過程，此段期間並未察有原告罹患頸部淋巴水腫情
    形，已如前述，原告就此或再陳稱：被告疏未診療出原告罹
    有頸部淋巴水腫，以致於洪鈴雅無法藉由施行子宮內胎兒治
    療方式治癒原告所罹病症等語。然查，行政院衛生署醫事審
    議委員會鑑定結果亦稱：「早期發現胎兒頸部淋巴腫大多合
    併有透納氏症或唐氏症（羊水檢查可發現），一般可選擇於
    24週前施行終止妊娠手術處理。至於產婦所提之17週胎兒染
    色體正常併有頸部淋巴腫之案例，經台大醫院施行子宮內治
    療是『全球首例』，表示此治療仍處於臨床研究層次，並非
    一般醫療常規處置。至於晚發型頸部淋巴水腫（少見）可能
    於妊娠30週或出生後才會出現。若於36至38週才出現，一般
    以剖腹方式將胎兒產出再交與小兒科治療，故亦無從事子宮
    治療之必要」等語（見本院卷(二)第179 頁背面），原告既然
    係至妊娠後期始出現頸部淋巴水腫病症，斯時已無法施行終
    止妊娠手術，且此種晚發型頸部淋巴水腫一般以剖腹方式將
    胎兒產出再交與小兒科治療，顯無從事子宮治療之必要。準
    此，原告此部分所為陳述，尚無足取。
  (六)況查，於97年9 月12日曾為洪鈴雅進行產前超音波檢查，並
    於97年9 月20日為洪鈴雅分娩之戴銘浚醫師，在臺灣臺北地
    方法院檢察署檢察官訊問時亦證稱：頸部透明帶檢測與原告
    淋巴性腫瘤症狀應屬無涉，頸部透明帶係針對12週至14週內
    胎兒有無唐氏症或心臟病等症狀而施作之檢查，淋巴瘤症狀
    乃經由超音波檢查得知，依據遠東聯合診所之超音波照片，
    無法檢視出胎兒即原告有無腫瘤或巨舌症，由於超音波檢查
    角度之不同，可能因為胎兒手腳遮住或隱藏在照射面後方等
    情狀，致無法發現胎兒是否生有腫瘤，原告可能是屬於晚發
    性腫瘤，至於發現腹中胎兒有腫瘤之情形，實務上並無在母
    體腹中進行治療之作法，此類病症在生產前完全無法在腹中
    治療等語綦詳（見本院卷(一)第151 頁背面，臺灣臺北地方法
    院檢察署檢察官98年度偵字第28195 號不起訴處分書所載）
    。自此可知，戴銘浚醫師為親自診療出原告患有頸部淋巴水
    腫之醫師，其在檢視被告為洪鈴雅實施產檢之超音波照片後
    ，亦認為無法檢視出原告患有頸部淋巴水腫病症，且以原告
    之病症，亦無法透過胎兒頸部透明帶篩檢方式察得，甚者，
    因原告屬於晚發性頸部淋巴水腫，尚無從藉由進行在洪鈴雅
    子宮內胎兒治療之方式治癒，而與前開鑑定報告意見相符。
  (七)綜上所述，被告在為洪鈴雅所做之各項產檢過程中，已善盡
    其專業醫師之善良管理人注意義務，而無過失可言，原告所
    患頸部淋巴水腫病症未能治癒，與被告產檢過程相關醫療行
    為間並無相當因果關係。
五、如前所為之說明，被告並無過失，從而，原告本於侵權行為
    之法律關係，依民法第一百八十四條第一項、第一百九十三
    條第一項及第一百九十五條第一項規定，請求被告負侵權行
    為損害賠償責任而給付3,000,000 元，及自99年6 月8 日陳
    報二狀繕本送達翌日起至清償日止，按年息5%計算之利息，
    為無理由，應予駁回。其訴既經駁回，則假執行之聲請亦失
    所附麗，應併予駁回。
六、本件為判決之基礎已臻明確，兩造其餘之陳述及所提其他證
    據，經本院斟酌後，認為均於判決之結果無影響，亦與本案
    之爭點無涉，自無庸逐一論述，併此敘明。
丙、結論：原告之訴為無理由，並依民事訴訟法第七十八條，判
    決如主文。
中    華    民    國   100    年    5     月    6     日
                    民事第七庭法   官  賴錦華
以上正本係照原本作成。
如對本判決上訴，須於判決送達後20日內向本院提出上訴狀。如
委任律師提起上訴者，應一併繳納上訴審裁判費。
中    華    民    國   100    年    5     月    6     日
                               書記官  沈世儒